【裁判字號】    97,訴,437
【裁判日期】    981020
【裁判案由】    返還不當得利等
【裁判全文】
臺灣板橋地方法院民事判決               97年度訴字第437號
原      告  己○○
訴訟代理人  楊久弘律師
複代  理人  庚○○
被      告  丙○○○
訴訟代理人  莊志成律師
上列當事人間請求返還不當得利等事件，經本院於民國98年10月
6 日言詞辯論終結，判決如下：
    主      文
被告應給付原告新臺幣陸拾壹萬肆仟壹佰拾捌元，及自民國九
十六年十二月十七日起至清償日止，按週年利率百分之五計算之
利息。
原告其餘之訴駁回。
訴訟費用由被告負擔百分之四十五，餘由原告負擔。
本判決第一項於原告以新臺幣貳拾壹萬元供擔保後，得假執行。
但被告如以新臺幣陸拾壹萬肆仟壹佰拾捌元為原告預供擔保，
得免為假執行。
原告其餘假執行之聲請駁回。
    事實及理由
一、程序方面：
    按訴狀送達後，原告不得將原訴變更或追加他訴；但擴張或
    減縮應受判決事項之聲明者，不在此限，民事訴訟法第255
    條第1項第3款定有明文。本件原告原起訴聲明第1 項：「被
    告應返還給付原告新臺幣（下同）1,309,853 元，及自民國
    96年12月16日至清償日止，按年息5%計算之利息。」嗣於98
    年5 月19日具狀撤回被告應分擔辦理其母張汪桂花之繼承代
    書代辦費用800,000 元之1/7即114,286元部分，故減縮起訴
    之第3項聲明為：「被告應給付原告1,195,567元，及自96年
    12月16日至清償日止，按年息5%計算之利息。」核係減縮應
    受判決事項之聲明，揆諸上開規定，應予准許。
二、原告主張：緣原告為被告之弟，兩造之父母為訴外人陳源、
    張汪桂花，家中除兩造外尚有兄弟即陳源、張汪桂花之長男
    張天送、次男陳兩岸、三男張兩全、四男陳天發及六男陳錦
    祥5人（上開5人下或合稱兄弟）。張汪桂花及陳源分別於93
    年4 月16日及96年10月25日死亡，為辦理有關張汪桂花之繼
    承及身後事宜，支出遺產稅3,953,138 元、繼承登記規費23
    ,784 元、喪葬費1,125,884元，及兩造之父陳源之土地增值
    稅1,844,370 元（此部分因陳源為降低遺產稅，因而主張夫
    妻間剩餘財產分配請求所產生，所降低遺產稅遠超過該增值
    稅金額），共計6,947,176 元；另為辦理陳源之喪葬事宜（
    繼承事宜因被告不願配合而未予辦理），共花費1,421,800
    元（惟因若干單據無法補齊，差額尚有200,895 元，故有單
    據之總額為1,220,905元）。因被告對前開費用不願分擔1/7
    （因繼承人共7 人，兩造之母張汪桂花死亡之相關辦理費用
    ，兩造及兄弟間同意兩造之父陳源無需分擔），為求圓滿，
    原告及兄弟遂先予墊付，嗣後數次與被告私下協議未果，故
    請求被告應分擔有關費用分別為992,453 元（張汪桂花部分
    ）及203,114元（陳源部分），合計為1,309,853元，惟被告
    迄今仍未給付故原告請求被告負擔之費用為1,195,567 元。
    依最高法院74年臺上字第1367號判決、行政法院81年判字第
    2610號判決意旨，原告對於被告所應負擔之前開全部金額，
    本無義務為其支付，而兩造就張汪桂花遺產所生之遺產稅3,
    953,138元、繼承登記規費23,784 元應予適用，另就兩造之
    父陳源之土地增值稅1,844,370 元，此部分係為減免包括被
    告在內全體繼承人繼承母親張汪桂花遺產之遺產稅，而由陳
    源主張夫妻間剩餘財產分配請求所產生，因此降低遺產稅遠
    超過該增值稅金額，亦應包括在辦理遺產事宜所生之費用中
    適用。另就父母之喪葬費用，屬因繼承所生之債務，亦應由
    各繼承人依繼承比例分擔之。復因當時付款乃原告及兄弟共
    同支付者，每人支付金額並不一致，為免計算繁瑣，兄弟5
    人對被告之債權各為218,308 元，遂讓與原告請求，有關債
    權讓與事宜，業於起訴狀內一併通知被告，該債權轉讓依法
    已生效力，故原告自有權就全部金額向被告請求支付。為此
    原告提起本訴，爰依民法第281條、第176條、第179 條規定
    ，擇一請求為原告有利之判決。並聲明：被告應給付原告1,
    195,567 元，及自96年12月16日起至清償日止，按週年利率
    5%計算之利息，暨以供擔保為條件之假執行宣告。
三、被告則以：兩造父母共育有兩造、兄弟合計7 人，就原告主
    張有關兩造父母之喪葬費用、遺產稅等費用，應由兩造之母
    汪桂花於88年間贈與訴外人即長男張天送2,500,000 元、次
    男陳兩岸2,000,000元、六男陳錦祥2,300,000元、及張銘輝
    （三男陳兩全之子）1,000,000元，共計7,800,000元即足繳
    付，原告主張其以自己財產繳付遺產稅捐、喪葬費用等，顯
    非事實。又兩造父母過世時，舉行告別式有諸多親友前往致
    意，原告及兄弟所收取之奠儀（通稱白包）金額至少為660,
    000 元，亦應用於支付上開費用；況原告及兄弟將繼承所得
    之土地有償予他人供作墓園使用，而繼承所得土地上墓地多
    達千餘個，以現今墓園行情1 坪約40,000元計算，倘每一墓
    園達50坪或以上，原告及其兄弟對每一墓園可收取約2,000,
    000 元，而依民法第1150條規定，關於遺產管理、分割及執
    行遺囑之費用，應由遺產支付之。原告收有上開利益，應無
    再向被告請求之理，倘有不足，方得就剩餘費用再向被告請
    求分擔之。次就遺產稅部份，是否確由原告及其讓與人所繳
    納，原告並未提出清償之證據，即乏根據；再者，被告僅繼
    承其母張汪桂花之遺產，並無處分之事實，依土地稅法第28
    條規定，繼承時無須繳納土地增值稅，故1,844,370 元之土
    地增值稅不應由被告負擔；縱被告應分擔兩造之母汪桂花之
    遺產稅款，惟繼承張汪桂花遺產時，納稅義務人共有8 人（
    包括兩造之父陳源），被告應分擔之遺產稅款，應以1/8 計
    算之，應為494,142元，而非原告請求之564,734元，原告請
    求金額顯不合理。另就兩造父母之喪葬費用，被告否認喪葬
    費用單據之形式上真正；倘確有該費用支出，則該費用顯高
    於一般市場行情，參照臺灣省政府社會處所提供臺灣地區殯
    葬費用詳表有關北部地區辦理殯葬之平均費用以花費最高之
    土葬而言平均為399,580元，均與原告所主張之1,125,884元
    、1,421,800 元相差數倍之多，原告所提費用，顯有不實；
    且就兩造之父陳源之喪葬費用，原告所請求金額在200,895
    元部分無法提出單據，故原告就此部分請求顯無理由。況有
    多筆喪葬費用之款項乃由親友分擔支出，實非由原告及兩造
    兄弟所支付。末就兩造之父陳源生前曾立遺囑，僅將遺產6/
    84分予被告，即被告所繼承之遺產僅為各兄弟之1/2 ，故被
    告就陳源之喪葬費用應分擔1/14為當等語置辯。並聲明：（
    一）原告之訴及假執行之聲請均駁回。（二）如受不利判決
    ，願供擔保請准宣告免假執行。
四、原告主張之上開情事，業據其提出繼承系統表、戶籍謄本、
    遺產稅繳清證明書、繼承登記規費收執聯、土地增值稅單據
    、喪葬費用清單、存證信函暨回執、債權讓與協議書、證明
    書、印鑑證明、相片等件為證，被告固不否認債權讓與協議
    書、財政部臺灣省北區國稅局（下稱國稅局）遺產稅繳款書
    、遺產稅繳清證明書各1 件形式上之真正，且就兩造係姐弟
    關係，兩造之父陳源、母張汪桂花業已死亡等事實不為爭執
    ，惟否認原告之主張，並以上開情詞置辯。茲將就原告之各
    項主張，配合被告之上開抗辯予以析述。
五、兩造之母張汪桂花繼承費用部分：
（一）就原告主張各該項費用部分：
  １、遺產稅3,953,138 元部分：
      原告主張其與兄弟為辦理張汪桂花繼承事宜，支付遺產稅
      3,953,138 元等情，業據其提出國稅局遺產稅繳款書、遺
      產稅繳清證明書各1 件為證（調字卷第20至22頁），被告
      固就上開證物形式上之真正不予爭執，惟以：遺產稅繳款
      書、遺產稅繳清證明書均僅能證明遺產稅已繳清之事實，
      惟無從證明遺產稅係原告或兄弟所繳等情為辯。經查，張
      汪桂花死亡後，其所留遺產應徵遺產稅3,953,138 元，已
      有上開單據可證，且為被告所不爭執，被告既係張汪桂花
      繼承人之一，且自承其並未分攤遺產稅，依社會常情以觀
      ，被告應分攤之遺產稅，當係由其他繼承人平均先行墊支
      ；惟張汪桂花之繼承人除兩造、兄弟合計7 人外，尚有兩
      造之父陳源，原告雖主張兩造及兄弟均同意陳源無庸負擔
      張汪桂花繼承費用，惟為被告所否認，且原告就此並未舉
      證證明，是原告依民法第281 條、最高法院74年臺上字第
      1367號判決意旨，請求被告應分擔之遺產稅應以遺產稅額
      1/8即494,142元為度，始為允適，逾此部分之請求則乏依
      據。
  ２、喪葬費1,125,884 元部分：
      原告主張其與兄弟支出兩造之母張汪桂花之喪葬費1,125,
      884 元等情，業據其提出喪葬費用單據為證（本院卷第40
      至43頁），惟為被告所否認，並以：上開喪葬費用單據過
      於簡略且非正式，無從證明為證；又倘確有該費用支出，
      則該費用顯高於一般市場行情，應以臺灣省政府社會處所
      提供臺灣地區殯葬費用詳表關於北部地區辦理殯葬之平均
      費用399,580元為標準等情為辯。經查：
    (1)原告聲請訊問證人辛○○、周銘輝（禾欣生命禮儀社負責
      人）、丁○○（大竹圍石彫廠負責人）、乙○○（五福工
      作坊原負責人甲○○之子）為證，訊據證人辛○○、周銘
      輝、丁○○分別證稱如本院卷第43、40、42頁所示單據係
      其等所開立，其等確曾負責單據上所載之事項等語（本院
      卷第270頁正反面、第292頁反面），證人乙○○則證稱如
      本院卷第41頁之單據為其父甲○○生前所製作，且甲○○
      生前確曾負責張汪桂花葬禮之出殯事宜等語（本院卷第29
      3、300至301 頁），被告除就證人辛○○之證詞不予爭執
      外（本院卷第270 頁），否認其餘證人證言之真正。惟核
      原告所提張汪桂花喪葬相關相片、光碟，以該等規模，依
      一般社會常情，當支出如喪葬費用單據上所示之費用方足
      支應，是原告主張已支出張汪桂花之喪葬費用合計1,125,
      884 元，尚可採信。
    (2)惟為已死之人喪葬事宜支出喪葬費用，應以必要者為度，
      如過於鋪張而超出必要，則有違社會善良風俗，則墊支超
      出必要費用以外之繼承人，對未分攤喪葬費用之繼承人而
      言，在法律上應無請求權。被告另以原告就張汪桂花喪葬
      費用之支出顯高於一般市場行情，應參照臺灣省政府社會
      處所提供臺灣地區殯葬費用詳表「北部地區辦理殯葬之平
      均費用399,580 元」為標準等情為辯，惟為原告所否認。
      本件兩造之母係以土葬方式進行埋葬，為兩造所不爭之事
      實，經核原告所提臺灣地區殯葬費用詳表上所載（本院卷
      第278頁），土葬之平均費用為447,983元，是被告依該表
      較低之「北部地區辦理殯葬之平均費用399,580 元」為標
      準，容有未當，應以土葬平均費用447,983 元為準；而原
      告並未舉證證明在法律上有何為張汪桂花支付上開金額以
      外喪葬費用之義務及必要，是對張汪桂花應支出之喪葬費
      用，應以447,983 元為度，始為允適。而張汪桂花之繼承
      人共有8人，被告應分擔1/8比例，均如前所述，是原告請
      求被告應分擔之喪葬費用應為55,998元（元以下四捨五入
      ，下同），逾此部分之請求則乏依據。
  ３、繼承規費23,784元、陳源之土地增值稅1,844,370 元部分
      ：
      按已規定地價之土地，於土地所有權移轉時，應按其土地
      漲價總數額徵收土地增值稅。但因繼承而移轉之土地，各
      級政府出售或依法贈與之公有土地，及受贈之私有土地，
      免徵土地增值稅。土地稅法第28條定有明文。原告主張為
      辦理張汪桂花繼承事宜，原告及兄弟尚另支出繼承登記規
      費23,784元；另兩造之父陳源為減少遺產稅之計算，主張
      其與張汪桂花夫妻間剩餘財產分配請求權，因而產生土地
      增值稅1,844,370 元，此部分亦應計入繼承費用等情，固
      據其提出臺北縣淡水地政事務所規費徵收聯單、土地增值
      稅繳款書等件為證（調字卷第23至28頁），被告固就上開
      單據形式上之真正不為爭執，惟以：依土地稅法第28條但
      書規定，繼承免徵土地徵值稅，是此部分費用並非繼承費
      用等語為辯。經查，原告主張兩造之父陳源為減少張汪桂
      花遺產稅之計算，因而主張夫妻剩餘財產分配請求權，是
      所生之增值稅應係繼承費用等情，並未舉證以實其說，且
      陳源主張剩餘財產分配請求權後，張汪桂花生前所遺部分
      財產即移轉為陳源所有，而成為陳源個人之財產，目前陳
      源業已死亡，上開增值稅本應待兩造將來就陳源遺產辦理
      繼承事宜時再行計算分擔，殊無列入張汪桂花繼承費用之
      理；次細繹規費徵收聯單所載（調字卷第23頁），申請事
      由、申請人分係「剩餘財產分配請求權」、「陳源」，收
      費項目分係土地法第76條登記費、書狀費，均足認定此規
      費係陳源就張汪桂花申請辦理遺產剩餘財產分配請求權所
      生，亦無從列入張汪桂花繼承費用，是原告此部分之主張
      ，尚無可採。
      綜上所述，原告就張汪桂花繼承及喪葬費用得請求被告返
      還之費用為550,140 元。雖被告另以此部分之費用應由兩
      造之母汪桂花生前於88年間贈與訴外人即長男張天送2,50
      0,000元、次男陳兩岸2,000,000元、六男陳錦祥2,300,00
      0元及張銘輝（三男陳兩全之子）1,000,000元，共計7,80
      0,000 元即足繳納等情，非唯原告所否認，且被告亦未就
      此部分之抗辯提出何法律上之依據，是被告此部分之抗辯
      尚難可採。
六、兩造之父陳源喪葬費用部分：
    原告主張其與兄弟支出兩造之父陳源之喪葬費1,421,800 元
    元等情，業據其提出喪葬費用單據為證（本院卷第34至39頁
    ），惟為被告所否認，此部分之辯詞除與前述張汪桂花喪葬
    費用相同外，另以原告就其中200,895 元部分並未提出任何
    證據等情為辯。經查：
（一）原告此部分之主張，就其中200,895 元部分並未提出任何
      證據為證，且為被告所否認，是原告關於其中200,895 元
      請求部分即無可採，先此指明。
（二）原告聲請訊問證人戊○○（義隆石材加工廠負責人）、辛○○、周銘輝、丁○○、乙○○為證，訊據證人戊○○、
      辛○○、周銘輝、丁○○分別證稱如本院卷第36、38、40
      、38之1 、39頁所示單據係其等所開立，其等確曾負責單
      據上所載之事項等語（本院卷第269頁反面至第270頁反面
      、第292 頁反面），證人乙○○則證稱如本院卷第34、35
      頁之單據為其父甲○○生前所製作，且甲○○生前確曾負
      責陳源葬禮之出殯事宜等語（本院卷第293、300至301 頁
      ），被告除就證人辛○○之證詞不予爭執外（本院卷第27
      0 頁），否認其餘證人證言之真正，惟核原告所提陳源喪
      葬相關相片、光碟，以該等規模，依一般社會常情，當支
      出上述喪葬費用單據上所支出之費用方足支應，是原告主
      張陳源之喪葬費用已支出合計1,125,884 元，尚可採信。
（三）惟為已死之人喪葬事宜支出喪葬費用，應以必要者為度，
      如過於鋪張而超出必要，則有違社會善良風俗，則墊支之
      繼承人對未分攤喪葬費用之繼承人言，在法律上應無請求
      權，均如前所述，是原告並未舉證證明在法律上有何為陳
      源支付臺灣地區殯葬費用詳表上所載土葬平均費用447,98
      3 元以外喪葬費用之義務及必要，是對陳源應支出之喪葬
      費用，應以447,983 元為度，始為允適。而陳源之繼承人
      合計7人，原告請求被告應分擔1/7比例之喪葬費用應為63
      ,998 元，逾此部分之請求則乏依據。
    綜上，原告得請求被告應分擔陳源之喪葬費用為63,998元。
    被告雖另以：兩造之父陳源生前曾立遺囑，僅將遺產6/84分
    予被告，即被告所繼承之遺產僅為各兄弟之1/2 ，故被告就
    陳源之喪葬費用應分擔1/14為當等情為辯，除為原告所否認
    外，被告亦未提出此部分抗辯之法律上依據，是被告此項抗
    辯，亦無可採。
七、被告雖又以：原告及兄弟將繼承所得之土地有償予他人供作
    墓園使用，而繼承所得土地上墓地多達千餘個，以現今墓園
    行情1坪約40,000 元計算，倘每一墓園達50坪或以上，原告
    及其兄弟對每一墓園可收取約2,000,000元，而依民法第115
    0 條規定，關於遺產管理、分割及執行遺囑之費用，應由遺
    產支付之，原告收有上開利益，應無再向被告請求之理；再
    者兩造父母過世時，舉行告別式有諸多親友前往致意，原告
    及兄弟所收取奠儀金額至少為660,000 元，亦應用於支付上
    開費用，是原告均不得向被告為任何請求等情，惟為原告所
    否認。經查，原告係提出臺北縣政府農業局（下稱農業局）
    函（本院卷第222 頁），執為原告及兄弟將繼承而得之土地
    有償供他人作墓園使用之證明，惟細繹上開農業局函，僅能
    作為農業局認坐落於臺北縣八里鄉○○里○段楓櫃斗湖小段
    287 地號土地之所有人涉嫌未經許可擅自使用山坡地，因而
    發函停止並欲至現場勘查，且由該函之正本收受者除本件兩
    造、兄弟及兩造之父陳源外，尚有訴外人張天賜等10人，是
    無法證明原告或兄弟曾於上開土地設置墓園供他人使用並以
    此牟利之情事。再者，被告復無法舉證證明原告或兄弟曾因
    兩造之父母死亡時收取奠儀至少660,000 元之情事為真，是
    被告此部分之抗辯，亦無從為其有利之證明。
八、從而，原告依據民法第176條、第179條之規定，並依民法第
    281條之例，請求被告應給付原告614,138元，及自被告收受
    原告所發存證信函（調字卷第42至45頁）5 日即96年12月17
    日起至清償日止，按週年利率5%計算利息之範圍內，為有理
    由，應予准許；逾此部分之請求則乏依據，應予駁回。
九、兩造陳明願供擔保，聲請宣告假執行或免為假執行，經核原
    告勝訴部分，合於法律規定，爰分別酌定相當之擔保金額宣
    告之；原告其餘假執行之聲請，因訴之駁回而失所依據，不
    予准許。
十、本件事證已臻明確，兩造其餘攻擊防禦方法及舉證，經本院
    詳加審酌後，或與本件之爭執無涉，或對本件判決結果不生
    影響，爰不一一論述，併此敘明。
十一、訴訟費用負擔之依據：民事訴訟法第79條。
中    華    民    國    98    年    10    月    20    日
                  民事第二庭法  官  鍾啟煌
以上正本係照原本作成。
如對本判決上訴，須於判決送達後20日內，向本院提出上訴狀，
上訴臺灣高等法院（應按他造人數提出繕本）。
中    華    民    國    98    年    10    月    20    日
                            書記官  張國仁


司法院資訊處製作；財團法人民間司法改革基金會備份。
